【裁判字號】    98,上易,233
【裁判日期】    980422
【裁判案由】    詐欺
【裁判全文】
臺灣高等法院刑事判決                 98年度上易字第233號
上  訴  人
即  被  告  甲○○
上列上訴人即被告因詐欺案件，不服臺灣宜蘭地方法院97年度易
字第439號，中華民國97年12月16日第一審判決（起訴案號：臺
灣宜蘭地方法院檢察署97年度偵字第543號），提起上訴，本院
判決如下：
    主  文
原判決撤銷。
甲○○犯非法由自動付款設備取財罪，處有期徒刑拾月。
    事  實
一、甲○○係簡永金（業於民國96年10月22日死亡）之友人，詎
    意圖為自己不法之所有，趁探視在宜蘭縣羅東鎮博愛醫院住
    院之簡永金之際，擅自拿取簡永金所有置於病房抽屜內之宜
    蘭縣頭城區漁會帳號00000000000000號帳戶提款卡，並抄錄
    提款密碼，自96年10月3 日起至同月19日止，接續於附表所
    示之時、地，利用不知情之不詳姓名成年路人，將上開提款
    卡插入自動櫃員機內，輸入提款密碼，使該自動付款設備之
    辨識系統陷於錯誤，誤認提款人為有正當權源之持卡人而給
    付如附表所示之款項予甲○○，甲○○以此方式前後共詐領
    現金58萬元後，將上開提款卡放回簡永金之病房抽屜內。嗣
    簡永金病逝，簡永金之妻簡鄭梅卿囑託其姪至漁會領錢，發
    現上開帳戶業遭提領，且病房抽屜內載有密碼之便條紙1 張
    逸失，始悉上情。
二、案經宜蘭縣政府警察局礁溪分局報請臺灣宜蘭地方法院檢察
    署檢察官偵查起訴。
    理       由
一、按刑事訴訟法有關傳聞法則及例外規定（第159條至159條之
    5），如條文已明定得為證據者（如第159條之1第1 項），
    或依規定原則上有證據能力（如第159 條之1 第2 項），但
    當事人未抗辯其有例外否定證據能力情形者，即無庸就其如
    何具有證據能力而為說明。又本院認定本件事實所引用之被
    告以外之人於審判外陳述，包括人證及文書證據等，並無證
    據證明係公務員違背法定程序所取得，且當事人於本院準備
    程序及審判期日中對本院所引用之相關卷證，就證據能力均
    表示不爭執，迄至言詞辯論終結前未再聲明異議。又該等證
    據，亦無刑事訴訟法第159 條之4 之顯有不可信之情況與不
    得作為證據之情形。本院審酌上開證據資料製作時之情況，
    尚無違法不當及證明力明顯過低之瑕疵，亦認為以之作為證
    據應屬適當，是依刑事訴訟法第159條至第159條之5 規定，
    所引用之前開人證及文書證據，均有證據能力。
二、訊據被告甲○○固坦認持簡永金之提款卡，提領簡永金0000
    0000000000號帳戶內之款項等情，惟矢口否認有何非法由自
    動付款設備取財之犯行，辯稱：伊與簡永金同居將近12年，
    因為伊陪伴簡永金這麼多年，簡永金說要給伊一筆錢當生活
    費，簡永金說提款卡在病房抽屜，並告知伊密碼，說有需要
    自己去領，有時候是簡永金叫外籍看護拿提款卡給伊去領，
    有時候是簡永金陪伊一起去的，伊領這些錢是經過簡永金同
    意的，而且伊也沒有領58萬元這麼多，伊只有領38萬元，但
    無法確定每次領取的時間及金額云云，然查：
  (一)被告有提領簡永金帳戶款項之事實，業據其坦認在卷，復有
    宜蘭縣頭城區漁會00000000000000號帳戶封面影本、存摺交
    易明細查詢、頭城區漁會97年2 月25日宜頭漁信字第1061號
    函及檢附之帳戶交易明細表、自動櫃員機聯會代理交易明細
    表各1 份在卷可參。而依上開交易明表所示，該帳戶自96年
    10 月3日至同年月19日止，先後經人以提款卡由自動櫃員機
    提領計31計，共58萬元。被告無法指出各次提領時間、金額
    ，僅泛稱提領總數為38萬元，並非58萬元云云，然其既不知
    各次提領金額，何能知其總數，此部分所辯顯屬避重就輕之
    詞，不足採信。被告自96年10月3 日至同年月19日止，先後
    31次自上開帳戶中提領計58萬元之事實，首堪認定。
  (二)證人即簡永金之子乙○○於偵查中具結證稱：伊父親住院期
    間都是母親簡鄭梅卿及1 名外籍看護在照顧，被告沒有照顧
    伊父親，伊不知道被告與父親的關係，也不知道父親有無外
    遇，父親住院的醫藥費是由母親支付，父親在過世前1、2個
    月，曾對伊說頭城漁會有一筆錢，待父親過世後可以拿出來
    用，父親並無將存摺、提款卡及密碼交給伊，伊也不知道密
    碼是多少，伊母親說父親病重時有寫1 張單子，上面有提款
    卡密碼，放在醫院抽屜內，方便母親提款，但後來單子不見
    了等語（見偵查卷第32、33頁）；證人即簡永金之妻子簡鄭
    梅卿於偵查中亦具結證述：伊不瞭解被告與簡永金是否外遇
    ，只知道被告是簡永金的朋友，伊先生快過世的那1 個月才
    雇用外勞，外勞來之前，是伊1 個人24小時照顧，之後由外
    勞和伊一起照顧，外勞還沒來時，簡永金意識很清楚，有告
    訴伊說病情越來越惡化，怕後來無法自己領錢，伊又不識字
    ，所以將提款卡密碼寫在紙上，連同提款卡放在病床抽屜內
    ，並說如果要用錢，將提款卡及密碼交給兒子乙○○去領，
    是到伊先生過世那天，伊請姪子拿存摺去漁會領錢，發現帳
    戶內已沒有錢，之後伊回到醫院，發現提款卡還在先生的皮
    包內，但寫密碼的紙條已經不見了，伊不知道紙條為何不見
    ，伊平常也沒有去看，因為伊不識字，簡永金過世前，乙○
    ○曾到醫院，伊當時在場有聽到簡永金對乙○○說，戶頭內
    的4、50萬元要給乙○○用等語（見偵查卷第57、58頁） 互
    核2 人所述內容均大致相符，並無明顯矛盾、齟齬，且與一
    般病危之人就其財產交代、分配予親人之常情相吻，簡永金
    有將帳戶內存款遺留予簡鄭梅卿、乙○○之意應堪認定。
  (三)被告雖辯稱：簡永金精神比較好時，會和伊一起去領款，有
    時會請外籍看護拿提款卡叫伊去領錢云云。然證人即簡永金
    之外籍看護丙○○○ ○○○ ○○○○○○ 於偵查中證稱：伊照顧簡永金
    直到簡永金過世，在博愛醫院期間，簡永金的女朋友有來醫
    院照顧1 次，伊沒有看過簡永金帶女朋友去領錢，伊分的出
    簡永金的女友及老婆，簡永金的老婆年紀比較大，伊也沒有
    看過簡永金自己去領錢，簡永金要用錢時，簡永金的老婆會
    幫簡永金處理，簡永金的老婆每天都會到醫院，反而是簡永
    金的女朋友，伊只看過1 次，伊也不曾對簡永金女朋友說：
    「阿伯叫妳去領錢」等話語，伊是24小時照顧簡永金，但三
    餐去買飯時會離開半小時至1小時等語（見偵查卷第50、51
    頁），而該外籍看護於簡永金於96年10月22日死亡後，即轉
    至他處工作，於為上開證述時已與簡永金家屬無切身之利害
    關連，被告亦稱：與外勞無仇恨或爭執等語，則證人丙○○○
    ○○○ ○○○○○○與被告並無嫌隙，應無攀誣被告之理，是被告所
    辯即難採信。
  (四)證人丁○○固於原審審理時證稱：被告自89年10月開始即向
    伊承租房屋，房屋租賃期間常看到簡永金去，簡永金與被告
    應是男女朋友關係，感情不錯，租金及押金都是簡永金在繳
    的，到了96年初就沒有再租了，伊在95年底的時候就沒有見
    過簡永金了等語（見原審卷第54、55頁），復有被告與簡永
    金之合照1 張在卷可參，足認被告所稱：與簡永金有男女朋
    友之同居關係等語應堪採認，惟此尚不足以逕認簡永金即有
    授權被告提領款項之意。如前所述，被害人簡永金之本意應
    係將帳戶內之存款留予簡鄭梅卿、乙○○使用，倘若簡永金
    確有贈與被告金錢之意，何以不趁其尚能行走、意識清楚之
    際赴頭城區漁會1 次提領全部款項交付予被告，以杜爭議，
    反而係以自動櫃員機分次提款多達31次，且除附表編號 9、
    10、11係於頭城區漁會之自動櫃員機提款，而無手續費外，
    其餘28次提款各皆有6元之手續費，有頭城區漁會97年2月25
    日宜頭漁信字第1061號函檢附之帳戶交易明細表在卷可參，
    理性之人豈會以如此不經濟之方式贈與金錢。被告雖辯稱：
    因為簡永金說整筆領比較快用完，所以要伊慢慢領云云，惟
    依存摺交易明細查詢、頭城區漁會97年2月25日宜頭漁信字
    第1061號函檢附之帳戶交易明細表顯示，被告連續於96年10
    月3日、4日、5日、6日、10日、11日、16日、18日及19日接
    續提款共31次，被告所為與1 次提領何異，其上開辯解亦難
    憑採。被告雖又辯稱：提領款項是簡永金陪伊去，或伊自己
    去領的，簡永金精神較好時會陪伊去領云云，惟除附表編號
    9、10、11 部分有提款畫面外，其餘28次提款之畫面已無從
    調閱，有原審法院電話紀錄在卷可參，另檢察官於偵查中勘
    驗附表編號9、10、11之自動櫃員機提款畫面時，編號9提款
    的畫面中有1名女子及2名男子；編號10、11提款的畫面則有
    1名男子及1名女子，有勘驗筆錄在卷可參，被告自承：畫面
    中的女子是伊，畫面中沒有簡永金，畫面中的男子是伊請人
    幫忙的，因為伊不會操作提款機，都是請成年人幫忙提領等
    語（見偵查卷第35頁、本院98年3月5日準備程序筆錄），又
    被害人簡永金於96年10月3 日至18日皆有體重紀錄，有財團
    法人羅許基金會羅東博愛醫院97年6月11日羅博醫字第20080
    60085 號函檢附之醫師說明表在卷可參，顯見簡永金尚可下
    床行動，則簡永金豈有放任不懂得如何操作自動櫃員機之被
    告自行提領款項之理，益徵被告所辯與常情相違，難以採信
    。
  (五)綜上，被告之辯解有違於常情，均不可採，本件事證明確，
    被告犯行洵堪認定，應依法論科。
三、核被告所為係犯刑法第339條之2第1 項之非法由自動付款設
    備取財罪，其於密切接近之時、地，接連31次提領簡永金之
    頭城區漁會帳戶款項共計58萬元，顯係基於接連侵害簡永金
    同一法益之犯意賡續為之，於法律概念上應屬接續犯之實質
    上一罪，應論以一罪為已足而無庸重覆評價。被告係利用不
    知情之不詳姓名成年路人操作自動櫃員機而詐領現金之所為
    ，應論以間接正犯。
四、原審對於被告予以論罪科刑，本非無見。但查被告於偵查中
    業已供承其不會領款，故央人幫忙領取，嗣於本院準備程序
    中亦坦承其不會操作自動櫃員機，每次均係請不認識之成年
    人幫忙提領等語，核與檢察官於偵查中勘驗附表編號9、10
    、11之自動櫃員機提款畫面時，除被告以外，均有他人在場
    之情相符，是被告利用不知情成年人由自動櫃員機詐領現金
    ，應論以間接正犯，原審未經明察，未論以間接正犯，尚有
    不當。被告上訴仍執陳詞否認犯行，雖不足採，而無理由，
    然原審判決既有上開可議之處，仍屬無可維持，應予撤銷改
    判。爰審酌被告無前科，素行堪稱良好，惟其犯後矢口否認
    犯行，未見悔意，提領金額達58萬元，已花用殆盡，迄未歸
    還簡永金家屬，其與被害人簡永金間有男女朋友關係及其國
    小畢業，智識程度不高，法治觀念較為淡薄等一切情狀，仍
    量處有期徒刑10月，以資儆懲。
據上論斷，應依刑事訴訟法第三百六十九條第一項前段、第三百
六十四條、第二百九十九條第一項前段，刑法第三百三十九條之
二第一項，判決如主文。
本案經檢察官周志榮到庭執行職務。
中    華    民    國    98    年    4     月    22    日
                  刑事第九庭審判長法  官  陳貽男
                                  法  官  許宗和
                                  法  官  何信慶
以上正本證明與原本無異。
不得上訴。
                                  書記官  王泰元
中    華    民    國    98    年    4     月    27    日
附錄：本案論罪科刑法條全文
中華民國刑法第339條之2
（違法由自動付款設備取得他人之物之處罰）
意圖為自己或第三人不法之所有，以不正方法由自動付款設備取
得他人之物者，處3年以下有期徒刑、拘役或1萬元以下罰金。
以前項方法得財產上不法之利益或使第三人得之者，亦同。
附表
┌──┬───────────┬─────┬────┐
│編號│提領日期              │提領金額  │提領地點│
├──┼───────────┼─────┼────┤
│1   │96年10月3日晚間9時24分│新臺幣（下│羅東博愛│
│    │                      │同）2萬元 │醫院    │
├──┼───────────┼─────┼────┤
│2   │96年10月3日晚間9時26分│2萬元     │同上    │
├──┼───────────┼─────┼────┤
│3   │96年10月3日晚間9時28分│2萬元     │同上    │
├──┼───────────┼─────┼────┤
│4   │96年10月3日晚間9時33分│2萬元     │同上    │
├──┼───────────┼─────┼────┤
│5   │96年10月4日上午8時9分 │2萬元     │同上    │
├──┼───────────┼─────┼────┤
│6   │96年10月4日上午8時10分│2萬元     │同上    │
├──┼───────────┼─────┼────┤
│7   │96年10月4日上午8時11分│2萬元     │同上    │
├──┼───────────┼─────┼────┤
│8   │96年10月4日上午8時12分│2萬元     │同上    │
├──┼───────────┼─────┼────┤
│9   │96年10月4日晚間9時7分 │1萬元     │宜蘭縣頭│
│    │                      │          │城區漁會│
├──┼───────────┼─────┼────┤
│10  │96年10月5日上午7時51分│3萬元     │同上9   │
├──┼───────────┼─────┼────┤
│11  │96年10月5日上午7時52分│3萬元     │同上9   │
├──┼───────────┼─────┼────┤
│12  │96年10月6日中午12時55 │2萬元     │同上1   │
│    │分                    │          │        │
├──┼───────────┼─────┼────┤
│13  │96年10月6日中午12時56 │2萬元     │同上1   │
│    │分                    │          │        │
├──┼───────────┼─────┼────┤
│14  │96年10月6日中午12時56 │2萬元     │同上1   │
│    │分                    │          │        │
├──┼───────────┼─────┼────┤
│15  │96年10月10日晚間8時59 │2萬元     │同上1   │
│    │分                    │          │        │
├──┼───────────┼─────┼────┤
│16  │96年10月10日晚間9時1分│2萬元     │同上1   │
├──┼───────────┼─────┼────┤
│17  │96年10月11日上午9時48 │2萬元     │同上1   │
│    │分                    │          │        │
├──┼───────────┼─────┼────┤
│18  │96年10月11日晚間9時49 │2萬元     │同上1   │
│    │分                    │          │        │
├──┼───────────┼─────┼────┤
│19  │96年10月11日晚間9時50 │2萬元     │同上1   │
│    │分                    │          │        │
├──┼───────────┼─────┼────┤
│20  │96年10月16日中午11時31│2萬元     │同上1   │
│    │分                    │          │        │
├──┼───────────┼─────┼────┤
│21  │96年10月16日中午11時32│2萬元     │同上1   │
│    │分                    │          │        │
├──┼───────────┼─────┼────┤
│22  │96年10月16日中午11時33│2萬元     │同上1   │
│    │分                    │          │        │
├──┼───────────┼─────┼────┤
│23  │96年10月18日中午11時22│2萬元     │同上1   │
│    │分                    │          │        │
├──┼───────────┼─────┼────┤
│24  │96年10月18日中午11時23│2萬元     │同上1   │
│    │分                    │          │        │
├──┼───────────┼─────┼────┤
│25  │96年10月18日中午11時24│3,000元   │同上1   │
│    │分                    │          │        │
├──┼───────────┼─────┼────┤
│26  │96年10月18日中午11時25│7,000元   │同上1   │
│    │分                    │          │        │
├──┼───────────┼─────┼────┤
│27  │96年10月18日中午11時27│1萬元     │同上1   │
│    │分                    │          │        │
├──┼───────────┼─────┼────┤
│28  │96年10月19日上午7時43 │2萬元     │同上1   │
│    │分                    │          │        │
├──┼───────────┼─────┼────┤
│29  │96年10月19日上午7時44 │2萬元     │同上1   │
│    │分                    │          │        │
├──┼───────────┼─────┼────┤
│30  │96年10月19日上午7時46 │2萬元     │同上1   │
│    │分                    │          │        │
├──┼───────────┼─────┼────┤
│31  │96年10月19日上午7時48 │1萬元     │同上1   │
│    │分                    │          │        │
├──┴───────────┴─────┴────┤
│總計：58萬                                        │
└─────────────────────────┘


司法院資訊處製作；財團法人民間司法改革基金會備份。
